【裁判字號】    94,重上,525
【裁判日期】    950913
【裁判案由】    返還價金
【裁判全文】
臺灣高等法院民事判決                 94年度重上字第525號
上  訴  人  壬○○
            庚○○
            丁○○
上三人共同
訴訟代理人  李富湧律師
被上 訴 人  臺灣電力股份有限公司
法定代理人  戊○○
訴訟代理人  林春鏞律師
上列當事人間返還價金事件，上訴人對於中華民國94年8月30日
臺灣板橋地方法院93年度重訴字第399號第一審判決提起上訴，
本院於95年8月30日言詞辯論終結，判決如下：
    主      文
上訴駁回。
第二審訴訟費用由上訴人壬○○負擔百分之一、上訴人庚○○負
擔百分之二十三、餘由上訴人丁○○負擔。
    事實及理由
壹、程序方面
    被上訴人法定代理人原為癸○○，業已變更為戊○○，其具
    狀聲明承受訴訟（見本院（一）卷第219頁），應予准許，
    合先敘明。
貳、實體方面
一、被上訴人起訴主張：伊因辦理三蘆超高壓變電所工程（下稱
    變電所工程），於民國90年12月11日分別與上訴人壬○○、
    庚○○、丁○○（下合簡稱上訴人，單指其中一人時，則逕
    稱其姓名）簽訂土地買賣契約（下稱系爭契約），並支付3
    成價金。嗣因臺北縣政府都市計畫委員會（下稱都計會）第
    318次會議（下稱系爭會議）決議，駁回伊之變電所工程用
    地變更都市計畫申請案（下稱系爭變更申請案）。伊乃依系
    爭契約第10條約定（下稱系爭約定），於92年6月27日通知
    上訴人解除系爭契約，並請求返還已收訂金，惟上訴人拒不
    返還。爰求為命壬○○應給付被上訴人新台幣（下同）34萬
    4169元；庚○○應給付被上訴人938萬5055元；丁○○應給
    付被上訴人3098萬771元，及均自92年7月8日起至清償日止
    ，按週年利率5%計算利息之判決（未繫屬本院部分，不予贅
    列）。
二、上訴人則以：因被上訴人人員於系爭契約時簽訂時保證，被
    上訴人申請辦理土地變更案沒有未通過的，而未刪除系爭約
    定。伊曾於93年9月15日要求被上訴人再送都計會審查，但
    被上訴人不採，逕行解除系爭契約。且自系爭契約簽約起算
    ，至被上訴人解除系爭契約之日，僅約1年6個月，未達系爭
    約定所定之2年期間。況系爭契約違反行政程序法第137條、
    第146條，被上訴人亦應予補償。又系爭契約之標的，即臺
    北縣蘆洲市○○段583地號、585地號土地（下分別稱583地
    號土地、585地號土地，合則簡稱系爭土地）之公告現值，
    於系爭契約簽訂後調降，被上訴人應賠償此損失，上訴人並
    以之主張抵銷等語，資為抗辯。
三、本件經原審判決（一）壬○○應給付被上訴人34萬4169元，
    及自92年7月24日起至清償日止，按週年利率5%計算之利息
    ；（二）庚○○應給付被上訴人938萬5055元，及自92年7月
    24日起至清償日止，按週年利率5%計算之利息；（三）丁○
    ○應給付被上訴人3098萬771元，及自92年7月24日起至清償
    日止，按週年利率5%計算之利息，並駁回被上訴人其餘之訴
    駁回（被上訴人、原審被告子○○○、丑○○、寅○○、卯
    ○、辰○○就原審判決其敗訴部分，未據聲明不服而告確定
    。另原審被告甲○○○、丙○、辛○○、乙○○就原審判決
    其敗訴部分聲明不服，提起上訴，嗣均經撤回上訴，而告確
    定，併此指明）。上訴人就原審判決其敗訴部分提起上訴，
    均聲明為：（一）原判決廢棄。（二）上開廢棄部分，被上
    訴人在第一審之訴及其假執行之聲請均駁回。（三）如受不
    利判決，願供擔保，請准宣告免為假執行。被上訴人則聲明
    ：上訴駁回。
四、兩造不爭執之事實（見本院94年12月26日準備程序筆錄）
（一）被上訴人因辦理變電所工程，於90年12月11日分別與上訴
      人簽訂系爭契約。
（二）壬○○出售坐落583地號土地應有部分，總價金114萬7230
      元（地上物補償費依照臺北縣政府辦理徵收補償標準計價
      補償，以下均同，不再贅列），已於90年12月27日領取34
      萬4169元；庚○○出售585地號土地應有部分，總價金312
      8萬3515元，已於90年12月26日領取938萬5055元；丁○○
      出售585地號土地應有部分，總價金1億326萬9238元，已
      於90年12月26日領取3098萬771元（天○○代領）。
（三）都計會系爭會議決議駁回系爭變更申請案。
（四）被上訴人於92年6月27日以函件通知上訴人解除系爭契約
      ，並請求返還已收之上開3成訂金，惟遭上訴人拒收，上
      訴人並於92年7月8日聯名向被上訴人陳情，在此時，上訴
      人業已知悉被上訴人上揭解除系爭契約之意思表示。
（五）上揭事實，並有兩造不爭執其形式真正（見本院同上筆錄
      ）之系爭契約、收據、臺北縣政府92年5月9日北府城規字
      第0920328772號函所附都計會系爭會議記錄、被上訴人92
      年6月27日電輸字第92061124號函、陳情書（以上均影本
      ）附卷可稽（見原審卷（一）第28頁至第30頁、第34頁至
      第39頁、第166頁、第168頁至第169頁、第203頁至第209
      頁、第50頁至第51頁、第171頁至第173頁），自堪信為真
      實。
五、本件經本院於94年12月26日、95年7月11日與兩造整理並協
    議簡化之爭點為（見本院同上筆錄，並依本院論述之先後順
    序而調整其次序，先此敘明）
（一）兩造間是否成立保證契約？與系爭約定之關係如何？
（二）被上訴人解除系爭契約是否合法？
  １、被上訴人是否需待2年期間屆滿後，方得行使系爭契約解
      除權？
  ２、上訴人依上證五之陳情書、聲明函要求被上訴人再送都計
      會審查，而被上訴人不採，是否因此而不得解除系爭契約
      ？
（三）被上訴人解除系爭契約，有無權利濫用或違反誠信原則？
（四）被上訴人解除系爭契約如為合法，是否有行政程序法第13
      7條、第146條第1項、第2項規定之適用？
（五）被上訴人解除系爭契約如為合法，上訴人聲請依民法第22
      7條之2減少其給付金額，是否有理由？
（六）上訴人主張：被上訴人應賠償系爭土地之公告現值調降價
      差損失，即每平方公尺1萬5820元，並與被上訴人得請求
      返還之價金抵銷，有無理由？
六、茲分別論述如下
（一）兩造間並未成立保證契約，被上訴人亦未保證系爭變更申
      請案通過，且系爭約定亦無刪除之合意。
  １、經查，系爭土地乃上訴人主動應被上訴人公開徵購，方由
      被上訴人向上訴人洽購等事實，業經證人即被上訴人之承
      辦課長巳○○到庭陳述屬實（見原審（二）卷第9頁），
      並為兩造所無異詞，自堪信為真。因此，被上訴人向上訴
      人購買系爭土地，其用途在於供被上訴人興建變電所使用
      ，但系爭土地尚須經地方主管機關核准變更為電力設施用
      地（供變電所使用）後，被上訴人方得以興建變電所，應
      為上訴人所明知，當堪認定。
  ２、上訴人辯稱：於兩造簽訂系爭契約時，伊曾要求刪除系爭
      約定，係因被上訴人之代理人巳○○保證，被上訴人申請
      變更都市計畫，沒有不成功的，才予以保留云云。然此事
      實，則為被上訴人所否認，自應由上訴人就此事實之存在
      ，負舉證之責。
  ３、經查，證人巳○○證稱：上訴人未提過要刪除系爭約定，
      亦未說過被上訴人變更土地從來沒有不成功的，且無說過
      系爭約定是形式的等節（見原審（二）卷第7頁）；證人
      午○○則結稱：上訴人未提過要刪除系爭約定，被上訴人
      沒有保證一定會變更成功等語（見原審（二）卷第31頁）
      7頁）；證人未○○則陳稱：上訴人未提過要刪除系爭約
      定，被上訴人沒有保證一定會變更成功等節（見原審（二
      ）卷第32頁）。由是觀之，被上訴人負責承辦系爭契約之
      受僱人巳○○等3人，均否認上訴人上開所辯情節，當可
      確定。至證人午○○所述：以伊單位而言，之前申請都市
      計畫變更，未曾發生變更不過之情形，本件乃是第一次不
      通過云云（見原審（二）卷第31頁），要屬與系爭契約簽
      訂無關之事實，不能資為有利於上訴人之證據，併此指明
      。
  ４、至證人申○○、酉○○（均係地主代表）雖均陳稱：巳○
      ○於戌○委員辦公室協調時，曾表示意想不到這次通不過
      ，以前都有過云云（分見原審（二）卷第54頁、第56頁辯
      論筆錄）。然查，縱申○○、酉○○之證詞屬實，亦不能
      以此推論巳○○於系爭契約簽訂時，有作相同之陳述，此
      其一。即便巳○○於戌○委員辦公室兩造協調時，曾為上
      開表示，應僅屬陳述被上訴人以前成功之經驗，顯無「保
      證」之意思，此其二。更甚者，巳○○得否代理被上訴人
      與上訴人另成立所謂「保證契約」，更不能僅以此片斷陳
      述，即為證明，此其三。
  ５、此外，證人亥○○、天○○、地○○雖分別陳稱：上訴人
      有要求刪除系爭約定，但因巳○○保證被上訴人申請辦理
      變更，沒有不過的，所以才未刪除等節云云（見原審（二
      ）卷第52頁、第53頁、第57頁）。惟亥○○為原審同案被
      告甲○○○之長子；天○○為丁○○之夫，且為壬○○之
      兄弟；另原審同案被告乙○○為地○○之生父。是故，亥
      ○○等3名證人與上訴人或原審同案被告均屬至親，其證
      言是否可信，即非無疑。
  ６、再者，系爭變更申請案之通過與否，乃屬都計會之權力，
      並非被上訴人所得掌握者，巳○○果有聲稱從沒有不成功
      之情形，應為陳述過往成功之經驗，當非為被上訴人向上
      訴人保證系爭變更申請案必能通過。蓋衡諸常情，非被上
      訴人所得掌握之情況，雖至愚亦不致自陷維谷。若兩造就
      「系爭變更申請案保證通過」已達成協議，則刪除系爭約
      定，或於系爭契約加註相當文字，應屬易事，豈有流於泛
      泛空言之理。況倘被上訴人能確定系爭變更申請案必能通
      過，使系爭土地能供興建系爭變電所使用，應無訂定系爭
      約定之必要。準此以觀，顯見亥○○、天○○、地○○之
      證述，均不能資為有利於上訴人之認定，應可確定。
  ７、猶有進者，被上訴人於90年10月22日、10月31日及11月1
      日分別與上訴人就擬收購之系爭土地進行協商時，在協商
      紀錄第4點協商事項第（三）項第3款明白協議：「如變更
      都市計畫不成，業主同意無息退還台電公司先行支付預付
      款」等節（見本院（一）卷第133頁、第135頁）。因此，
      被上訴人簽訂系爭契約時，衡情應無上訴人所辯之保證約
      定。
  ８、復按保證謂當事人約定一方於他方之債務人不履行債務時
      ，由其代負履行責任之契約。民法第739條定有明文。又
      保證債務契約，係保證人與債權人約明於主債務人有不履
      行債務或不能履行時，代負償還責任之契約（最高法院20
      年上字第1197號判例）。是揆諸上開法條、判例要旨，足
      知保證契約係從屬主債務契約之另一從屬契約，且為主債
      務人以外之第三人與債權人所簽訂之契約。乃上訴人謂兩
      造間有系爭契約與保證契約併存之混合契約云云，實悖於
      法理，亦無可取，併此指明。
  ９、綜上，兩造間並無保證契約之存在，被上訴人亦未保證系
      爭變更申請案通過，且系爭約定亦無刪除之合意，洵堪認
      定。
（二）被上訴人解除系爭契約應屬合法
  １、被上訴人毋庸待2年期間屆滿後，即得行使系爭契約之解
      除權。
  （１）上訴人雖以：都計會採合議制，系爭會議決議並無確定
        力，用地單位得就審議不通過之缺失補正或另提出其他
        理由申請重審。被上訴人於都計會系爭會議決議不通過
        後，即於2年期限屆滿前，逕行解除系爭契約，應不合
        法云云。
  （２）經查，系爭約定為：「本買賣土地，應俟甲方（按即被
        上訴人）辦妥都市計畫變更為電力設施用地（供變電所
        使用）後再提報徵收，自領款日起二年內如未能獲得政
        府主管機關核准變更，致無法提報徵收時，甲方得解除
        本契約，乙方（按即上訴人）應於甲方通知十五日內將
        已收之全部價款無息退還甲方。」（見原審（一）卷第
        29頁、第35頁、第38頁）。細繹系爭約定之內容，應屬
        於一定期間內，以特定條件之成就或不成就，使被上訴
        人取得系爭契約解除權之約定。質言之，系爭約定之一
        定期間為上訴人領款後起算之2年內；其特定條件則指
        被上訴人若未能申請核准變更系爭土地之都市計畫使用
        分區；倘被上訴人未能取得系爭土地之都市計畫使用分
        區（即系爭變更申請案未能通過），則被上訴人得解除
        系爭契約，上訴人並應於被上訴人通知後15日內，將已
        受領之部分價金返還被上訴人。
  （３）由此足知，系爭土地未能獲得政府主管機關核准變更為
        電力設施用地，致無法提報徵收時，被上訴人得解除系
        爭契約之期間，係約定自上訴人領款日起2年內，非約
        定自上訴人領款日起須逾2年，始得解除系爭契約。職
        是，倘上訴人領款日起2年內，系爭契約有上開特定條
        件之成就時，被上訴人即得解除契約，而無須俟自上訴
        人領款日起屆滿2年後，始得為之。從而，上訴人辯稱
        ：被上訴人未待2年期間屆滿後，即行使解除權，係屬
        不合法云云，要與系爭約定內容不符，洵非可採。
  （４）再查，參諸證人己○○結稱：伊記得系爭會議決議是說
        ，被上訴人提出之系爭工程用地不予變更都市計畫，建
        請被上訴人依蘆洲地區整體需電計畫就捷運蘆洲機廠北
        側之區位合理再行妥適評估等語（見本院（二）卷第12
        頁）以觀，足徵被上訴人所稱：系爭土地供作興建變電
        所使用之變更都市計畫案，即系爭變更申請案業經都計
        會系爭會議決議駁回，並要求另行擇地再為評估等事實
        ，堪予採信。因此，都計會既要求被上訴人另行擇地再
        為評估，則系爭變更申請案，應已確定無法實現，要屬
        彰彰明甚。
  （５）基此，被上訴人申請變更系爭土地之都市計畫使用分區
        案，未能獲得都計會通過變更，並非因被上訴人怠於申
        請所致，而係導因於外來反對意見而未能通過，不可歸
        責於被上訴人，且此變更案已無翻案之可能性（此部分
        詳見下２所述），則系爭約定之特定條件業已成就之事
        實，當堪認定。因是之故，被上訴人自毋庸待2年期間
        屆滿後，即得行使系爭契約之解除權，應可確信。
  ２、系爭契約業經被上訴人合法解除在前，則上訴人依上證五
      之陳情書、聲明函等（見本院（二）卷第105頁至第118頁
      ），要求被上訴人再送都計會審查，即與被上訴人是否不
      得主張解除系爭契約無關。
  （１）上訴人雖辯以：伊依上證五之陳情書、聲明函等，要求
        被上訴人再送都計會審查，但被上訴人未於2年期間內
        重新申請，不得解除系爭契約云云。
  （２）經查，系爭變更申請案業經都計會系爭會議決議：「一
        、本案不予變更退請台電公司依蘆洲地區整體需電計畫
        就捷運蘆洲機廠北側之區位合理性再行妥適評估，以符
        地方整體發展及民眾權益。二、為利台電公司第六輸變
        電計畫之執行，前開建議地點若經評估可行，請台電公
        司儘速依法提報個案變更，請縣府全力配合後續法定程
        序相關事宜。」有臺北縣政府92年5月9日北府城規字第
        0920328772號函所附系爭會議之會議記錄影本可參（見
        原審（一）卷第203頁、第209頁），亦為兩造所不爭執
        （見上四之（三）所示），自堪信為實在。
  （３）次查，系爭會議決議乃經臺北縣政府多次會議研商結果
        ，提供都計會審議後所作成之決議，此觀諸臺北縣政府
        95年2月10日以北府城規字第0950021528號致本院函說
        明二所載內容即明（見本院（一）卷第170頁至第171頁
        ）。另由該函說明二所載，亦足悉都計會於系爭會議決
        議就系爭變更申請案作成否決之決議，乃考量臺北縣都
        市計畫、國家重大建設時程及地方民意，歷經逾半年時
        間之會議研商後所作成之政策性決議，且明確建議被上
        訴人就捷運蘆洲機廠北側區位之土地，進行是否適於興
        建變電所之評估。由此可見，被上訴人擬於系爭土地上
        興建變電所之系爭變更申請案，業經都計會系爭會議決
        議作成本案不予變更，駁回被上訴人提議在案。職是，
        上訴人主張系爭變更申請案未通過之責任在於被上訴人
        云云，應無可採。
  （４）復查，臺北縣政府95年4月3日北府規字第0950138807號
        函就本院函查有關：「台灣電力公司是否曾另就捷運蘆
        洲機楊北側之區位，就興建三蘆超高壓變電所為妥適評
        估，並提供貴府都市計畫委員會審議變更都市計畫？如
        有，貴府都市計畫委員會審議結果為何？併請提供相關
        會議紀錄過院。」乙項所答覆內容為：「本府依前開會
        議決議事項，曾於93年12月10日北府城規定第09308193
        90號函請台電公司提供變電所設置區位評估說明，並於
        94年3月21日起舉辦公開展覽說明會，惟遭遇民眾強烈
        抗爭，本案再度進入爭議狀態，故台電公司、民眾代表
        及代表及本府相關單位刻正研議後續處理方案中。」等
        節（見本院（一）卷第231頁）。由是益證，國人對於
        興建變電所之處所具有高度敏感性，且在民意高張之情
        況下，被上訴人如未透過台北縣政府適當、積極有效之
        協助，實難覓妥適當地點興建變電所。要之，上訴人辯
        稱：被上訴人未盡力爭取系爭變更申請案之重審云云，
        應不足採。
  （５）另查，被上訴人於92年6月27日以函件通知上訴人解除
        系爭契約，並請求返還已收之上開3成訂金，惟遭上訴
        人拒收，上訴人並於92年7月8日聯名向被上訴人陳情，
        在此時，上訴人業已知悉被上訴人上揭解除系爭契約之
        意思表示等事實，為兩造所無異詞（見上四之（四）所
        載），亦堪信為真實。職是，上訴人依上證五之陳情書
        、聲明函等，要求被上訴人再送都計會審查，均發生於
        92年6月27日被上訴人以函件通知上訴人解除系爭契約
        之後。而系爭約定，乃屬被上訴人之系爭契約解除權約
        定，其行使方式應由被上訴人向上訴人以意思表示為之
        。上訴人既自承於92年7月8日，業已得悉被上訴人解除
        系爭契約之意思表示，即應自斯時起，發生解除系爭契
        約之效力。故系爭契約既經解除，則上訴人辯以：被上
        訴人對上開陳情書、聲明函等置之不理，逕行解除系爭
        契約云云，即非可採。
  （６）末查，系爭契約並未有「被上訴人須一再提請審查爭取
        而無結果」為系爭契約解除權行使之條件，況系爭變更
        申請案無法核准，係受限於外在因素，不可歸責於被上
        訴人，是被上訴人依系爭約定而解除系爭契約，當屬合
        法。乃系爭契約既經被上訴人合法解除在前，則上訴人
        依上證五之陳情書、聲明函等，要求被上訴人再送都計
        會審查，即與被上訴人是否不得主張解除系爭契約無關
        。從而，被上訴人解除系爭契約應屬合法，當堪認定。
（三）被上訴人解除系爭契約，並無權利濫用或違反誠信原則。
  １、按權利之行使，不得違反公共利益，或以損害他人為主要
      目的。民法第148條第1項定有明文。又。又民法第148條
      係規定行使權利，不得以損害他人為主要目的，若當事人
      行使權利，雖足使他人喪失利益，而茍非以損害他人為主
      要目的，即不在該條所定範圍之內（最高法院45年台上字
      第105號判例參照）。查被上訴人依系爭約定解除系爭契
      約，應屬合法，業如上（二）所述。被上訴人行使系爭契
      約之解除權，乃因系爭變更申請案，未獲都計會通過變更
      ，致系爭約定之特定條件已確定成就，並非以損害上訴人
      為目的，自無權利濫用之情事。
  ２、次按所謂誠實信用之原則，係在具體的權利義務之關係，
      依正義公平之方法，確定並實現權利之內容，避免當事人
      間犧牲他方利益以圖利自己，自應以權利人及義務人雙方
      利益為衡量依據，並應考察權利義務之社會上作用，於具
      體事實妥善運用之方法（最高法院86年度台再字第64號判
      決意旨參照）。查上訴人曾以：兩造簽訂系爭契約時，上
      訴人曾主張應刪除系爭約定，但因被上訴人保證申請辦理
      土地變更案沒有不過，致未刪除系爭約定，被上訴人竟依
      系爭約定解除系爭契約，而辯稱被上訴人違反誠信原則云
      云。惟上訴人上開所辯，尚非可信，業詳如上（一）所述
      。從而，被上訴人依系爭約定行使解除權，即無破壞上訴
      人正當信賴問題，當無違反誠信原則之情況。
  ３、再者，上訴人另以：被上訴人就系爭變更申請案，未盡應
      有之努力與溝通，將系爭變更申請案再次送件，即解除系
      爭契約，不符誠信原則云云。但查，上訴人上開所辯，亦
      無足取，業詳如上（二）之２所示，於茲不贅。職此，被
      上訴人行使系爭契約之解除權，當無違反誠信原則可言。
  ４、因此，被上訴人解除系爭契約，並無權利濫用或違反誠信
      原則，堪予確定。
（四）被上訴人解除系爭契約，並無行政程序法第137條、第146
      條第1項、第2項規定之適用。
  １、按行政程序法第137條乃關於行政機關與人民締結行政契
      約時應遵守之規定，而同法第146條第1項、第2項則係關
      於行政契約簽訂後，當事人之一方為人民者，行政機關為
      防止或除去對公益之重大危害，得於必要範圍內調整契約
      內容或終止契約，及行政機關擬調整契約內容或終止契約
      ，應補償人民因此所受之財產上之損失等相關規定。職是
      之故，行政程序法第137條、第146條第1項、第2項規定，
      僅針對行政契約始有適用之餘地，合先敘明。
  ２、且按公法上契約與私法上之契約，其主要之區別為契約之
      內容與效力，是否均為公法所規定。茍契約之內容及效力
      ，並無公法規定，而全由當事人之意思訂定者，縱其一方
      為執行公務，仍屬於私法上契約之範圍。（最高法院61年
      台上字第1672號判例）。又行政契約與私法契約之區別，
      係以其發生公法或私法上權利義務變動之效果為斷。所謂
      公法或私法上權利義務變動，包括權利義務之設定、變更
      及消滅。至權利義務之變動判別標準，原則上應以契約標
      的為準，如仍然無法解決其法律性質時，則兼採契約目的
      加以衡量（參吳庚著行政法之理論與實用，第381頁）。
      揆諸上開判例要旨及學者見解，可見系爭契約應屬私法契
      約，而非行政契約。蓋系爭契約之內容及效力，並非依土
      地法及土地徵收條例等公法規定，作為其權利義務變動效
      果之依據，而由兩造之意思訂定，此其一。又系爭契約之
      標的即系爭土地所有權之移轉，亦係屬私法關係。此其二
      。況系爭契約約定之土地價款，亦係經過兩造協議達成，
      而非依土地法及土地徵收條例規定等公法所規定之補償費
      ，應屬私法上之契約，此其三。
  ３、至系爭契約第3條「付款及交地方式」約定：「1.本契約
      訂立後，由乙方出具土地使用權同意書及完成擔保手續後
      ，甲方先行支付地價款百分之三十，完成土地都市計畫變
      更後提報徵收，徵收補償費由台北縣政府依法發放，乙方
      所領取之上開徵收補償費及預付款等，與買賣總價金若有
      差額應於領取台北縣政府徵收補償費三日內互為找補。2.
      乙方於產權移轉登記完竣三日內點交買賣土地。」；第5
      條「產權移轉」復約定：「產權移轉登記由台北縣政府依
      徵收規定囑託地政機關辦理。」乃因系爭土地所有權人眾
      多及關係複雜，有共有人死亡尚未辦理妥繼承登記（見本
      院（一）卷第136頁至第139頁、第142頁、第143頁），此
      外尚有他項權利登記未塗銷之土地（見本院（一）卷第14
      0頁）。基於上開因素，為使被上訴人能順利取得系爭土
      地等考量，乃經兩造約定，取得土地所有權方式採徵收方
      式，以避免上開因素困擾，始有約定買賣價金與徵收補償
      費互為找補方式核算。要之，徵收方式乃系爭契約履行之
      手段，而非契約內容及效力之約定。
  ４、況按行政契約當事人之一方為人民者，行政機關為防止或
      除去對公益之重大危害，得於必要範圍內調整契約內容或
      終止契約；前項之調整或終止，非補償相對人因此所受財
      產上損失，不得為之。行政程序法第146條第1項、第2項
      固有明文。但查，系爭約定乃兩造於簽訂系爭契約時，合
      意達成之契約條款，並非被上訴人為防止或除去對公益之
      重大危害，而調整系爭契約內容或終止系爭契約，足見本
      件情形，顯與行政程序法第146條第1項、第2項所定補償
      之構成要件有間。因此，縱系爭契約有行政契約之性質，
      上訴人亦不能依行政程序法第146條第1項、第2項規定，
      請求被上訴人補償。
  ５、綜此以觀，系爭契約之性質係屬私法契約，而非行政契約
      ，是則被上訴人依系爭約定而解除系爭契約，並無行政程
      序法第137條、第146條第1項、第2項規定之適用，當屬無
      疑。
（五）上訴人聲請人依民法第227條之2第1項減少其給付價金，
      應屬無理由。
  １、按契約成立後，情事變更，非當時所得預料，而依其原有
      效果顯失公平者，當事人得聲請法院增、減其給付或變更
      其他原有之效果。民法第227條之2第1項定有明文。而所
      謂情事變更，必須非當事人為法律行為當時所得預料，始
      足當之。申言之，該情事變更必須客觀上具有不可預見之
      性質，亦即該情事在性質上非當事人所得預料。
  ２、經查，系爭土地於系爭契約成立時，公告現值為每平方公
      尺2萬7000元。而被上訴人解除契約時，系爭土地之公告
      現值調降為每平方公尺1萬5700元，固屬事實。惟查，被
      上訴人依系爭約定，解除系爭契約後，兩造應依系爭約定
      內容，而履行回復原狀之義務時，要無情事變更原則之適
      用。況系爭土地公告現值之調整，乃地政機關依據土地法
      等相關規定所為公告，應為兩造於簽訂系爭契約所得預料
      ，客觀上並無不可預見之性質。揆諸上開法條意旨及說明
      ，系爭土地公告現值之調降，顯不符情事變更原則之要件
      ，而無民法第227條之2第1項規定之適用，應堪認定。
  ３、況且，兩造於簽訂系爭契約時，就系爭土地公告現值之調
      整（調升或調降），即已預見情事將有變更，並對之應如
      何調整給付已有所有約定。此觀諸兩造分別於90年10月22
      日、10月31日及11月1日，就被上訴人擬收購系爭土地進
      行協商紀錄其「價格協商經過」載明：「業主（即上訴人
      ）同意依捷運徵收補價格，每平公尺37,800元即土地單價
      每坪124,958元整。」（見本院（一）卷第132頁至第135
      頁）；台北市政府興辦台北都會區大眾捷運系統蘆洲支線
      （蘆洲機廠）工程用地徵收前價購及地上物拆遷補償協議
      會記錄第八點第（一）項第2款載明：價購協議係依89年7
      月1日公布之公告土地現值及臺北縣地價評議委員會評定
      之加成數（四成）核算（見本院（一）卷第146頁）；系
      爭契約第3條第1款復約定：「本契約訂定後，由乙方出具
      土地使用權同意書及完成擔保手續後，甲方先行支付地款
      百分之三十，完成土地都市計畫變更後提報徵收，徵收補
      償費由台北縣政府依法發放，乙方所領取之上開徵收補償
      費及預付款等，與買賣總價間若有差額應於領取台北縣政
      府徵收補償費二日內互為找補。」（見本院（一）卷第14
      8頁、第151頁、第154頁）等節以觀，足徵被上訴人主張
      ：兩造就系爭土地買賣價金，係約定依簽約當時之公告現
      值及臺北縣政府地價評議委員會評定之加成數（4成）核
      算，而臺北縣政府依法徵收時，又必須依照系爭土地都市
      計畫變更後，提報徵收時之公告現值及該府地價評議委員
      會評定之加成數（4成）核算。又明定：上訴人所領取之
      上開徵收補償費及預付款等，與買賣總價間若有差額應於
      領取臺北縣政府徵收補償費二日內互為找補等情，堪予採
      信。由是可見，兩造對於系爭土地之公告現值之調整，已
      有預見，並對之應如何調整給付已有約定，更無情事變更
      原則之適用，至為明悉。
  ４、再按情事變更依原有效果必須顯失公平，所謂顯失公平，
      即在客觀上交易秩序上，認為使原有法律效果發生，將有
      背於誠信與衡平觀念之謂。至於有無背於誠信與衡平觀念
      ，須參酌當時社會環境以為斷。至於是否顯失公平之具體
      適用，應注意情事之變更與致顯失公平之結果之間，須有
      相當因果關係存在。
  ５、查土地公告現值之調整，乃地政機關依職權調整後公告，
      並非由被上訴人所能主導，其昇降固對於土地所有權人所
      擁有之土地交易價值有所影響，終究與被上訴人無何關連
      。上訴人雖抗辯被上訴人應賠償其此一價差損失云云，然
      系爭土地之公告現值昇降，與被上訴人解除系爭契約有何
      因果關係，有何顯失公平之處，均未見上訴人為充足之說
      明。其空言抗辯被上訴人應賠償價差損失，實乏依據。
  ６、甚且，地政機關調整土地公告現值，須由地價評議委員會
      依法評定後公告。然地價評議委員會並非依單一因素，即
      就單一土地為地價昇降之評定，更非單一人可以決定，上
      訴人自不能將系爭土地之土地公告現值遭地政機關調降，
      即歸責於被上訴人。又地價之昇降雖受鄰近區段利用之狀
      況而有差別，系爭土地因被上訴人欲將購得之土地供作興
      建變電所使用，致遭含地方自治首長在內之其餘居民抗議
      ，或將使該區段內土地之交易價值降低，並因而使地價評
      議委員會調降附近區段之土地公告現值，但將系爭土地供
      作變電所使用之系爭契約，乃兩造所訂定，上訴人明知此
      一事實，自不得再要求被上訴人賠償所謂公告值之價差損
      失。更何況都計會駁回系爭變更申請案，則在系爭土地興
      建變電所之可能性消除，縱使變電所之興建可能影響地價
      ，在該因素消除後，土地公告現值仍未恢復兩造訂約之前
      之數額，益證系爭土地之公告現值遭地政機關調降，應有
      其他因素，與系爭契約之解除，要無因果關係存在。
  ７、末按土地交易價格之昇降，乃取決於市場交易。查系爭土
      地於除去於興建變電所因素之後，即恢復原本之使用狀態
      ，並無情事變更之情形存在，並不符合民法第227條之2規
      定之有訂約當時無法預料之情事變更情事存在之事實，而
      交易風險本存在於所有交易之中，依兩造訂定之系爭約定
      ，上訴人僅負返還已受領價金數額，無須將自受領日起之
      利息一併返還，對上訴人而言，有相當之補償作用，亦無
      顯失公平之情形。
  ８、準此而論，上訴人聲請依民法第227條之2第1項減少其給
      付價金，應屬無理由，實堪認定。
（六）上訴人主張：被上訴人應賠償系爭土地之公告現值調降價
      差損失，即每平方公尺1萬5820元，並與被上訴人得請求
      返還之價款抵銷，為無理由。
  １、上訴人抗辯：系爭契約之土地價金係依據90年12月11日當
      時公開招標之土地公告現值每平方公尺2萬7000元，依徵
      收方式加4成即每平方公尺3萬7800元作為買賣價金，被上
      訴人於92年6月27日解除契約時，系爭土地公告現值調降
      為每平方公尺1萬5700元，上訴人因而所受損失為每平方
      公尺價差1萬5820元，應由被上訴人負賠償之責，因主張
      與被上訴人請求返還之價款予以抵銷云云。
  ２、經查，上訴人抗辯：伊得依民法第227條之2第1項規定，
      聲請法院減少其給付價金云云，為無理由，業如上（五）
      所載。是故，上訴人主張：以系爭土地公告現值之差額，
      與被上訴人向其請求返還之價款為抵銷，已非可採。
  ３、又被上訴人解除系爭契約，係屬合法行為，並無違反禁止
      權利濫用原則，亦無違反誠信原則，上訴人亦不得依行政
      程序法請求補償（行政程序之補償，亦非民事法院管轄之
      事，併此指明），均分別已詳如上（三）（四）所述。因
      是之故，被上訴人對上訴人並無給付義務之存在，上訴人
      自不得據此主張抵銷。
  ４、綜此，上訴人主張：被上訴人應賠償系爭契約標的土地之
      公告現值調降價差損失，即每平方公尺1萬5820元，並與
      被上訴人得請求返還之價款抵銷，亦無理由，當可認定。
七、綜上所述，被上訴人主張兩造就系爭土地所訂定之系爭契約
    ，業經被上訴人依據系爭約定行使解除權，上訴人應依約將
    前已受領之部分價款返還被上訴人，為有理由。上訴人所為
    之各項抗辯，均非可採。又按給付無確定期限者，債務人於
    債權人得請求給付時，經其催告而未為給付，自受催告時起
    ，負遲延責任。其經債權人起訴而送達訴狀，或依督促程序
    送達支付命令，或為其他相類之行為者，與催告有同一之效
    力；又按遲延之債務，以支付金錢為標的者，債權人得請求
    依法定利率計算之遲延利息。但約定利率較高者，仍從其約
    定利率；民法第229條第2項、第233條第1項分別定有明文。
    查被上訴人於92年6月27日以函件通知上訴人解除系爭契約
    ，並請求返還已收價款，上訴人於92年7月8日，業已知悉被
    上訴人解除系爭契約之意思表示等節，為兩造所不爭執（見
    上四之（四）所述）。是依系爭約定，上訴人應於被上訴人
    通知解除系爭契約15日內，將已收之全部價款無息返還被上
    訴人，可知於被上訴人解除系爭契約之後，上訴人尚有15日
    之履行期間，於超過15日之後，上訴人方須負遲延責任。從
    而，上訴人既於92年7月8日始收受被上訴人解除系爭契約之
    意思表示，暨催告返還已收受價款之通知，故上訴人至遲應
    於92年7月23日之前，將已經收受之價款返還被上訴人。然
    上訴人未依限返還，即應自92年7月24日起負遲延責任。從
    而，被上訴人請求壬○○應給付34萬4169元；庚○○應給付
    938萬5055元；丁○○應給付3098萬771元，及均自92年7月
    24日起至清償日止，按法定週年利率5％計算之遲延利息部
    分，為有理由，應予准許。是則，原審判命上訴人如數給付
    ，並依分別依兩造聲請，為准、免假執行之宣告，於法並無
    不合。上訴意旨指摘原判決不當，求予廢棄改判，為無理由
    ，應予駁回。
八、本件事證已臻明確，至於未論述之爭點；兩造其餘之攻擊或
    防禦方法；未經援用之證據，經本院斟酌後，認為均不足以
    影響本判決之結果，自無一一詳予論駁之必要，併此敘明。
九、據上論結，本件上訴為無理由，依民事訴訟法第449條第1項
    、第78條、第85條第1項但書，判決如主文。
中    華    民    國    95    年    9    月    13     日
                    民事第14庭
                        審判長法  官  許正順
                              法  官  魏麗娟
                              法  官  鍾任賜
正本係照原本作成。
如不服本判決，應於收受送達後20日內向本院提出上訴書狀，其
未表明上訴理由者，應於提出上訴後20日內向本院補提理由書狀
（均須按他造當事人之人數附繕本）上訴時應提出委任律師或具
有律師資格之人之委任狀；委任有律師資格者，另應附具律師資
格證書及釋明委任人與受任人有民事訴訟法第466條之1第1項但
書或第2項（詳附註）所定關係之釋明文書影本。
中    華    民    國    95    年    9     月    15    日
                              書記官  王敬端
附註：
民事訴訟法第466條之1（第1項、第2項）：
對於第二審判決上訴，上訴人應委任律師為訴訟代理人。但上訴
人或其他法定代理人具有律師資格者，不在此限。
上訴人之配偶、三親等內之血親、二親等內之姻親，或上訴人為
法人、中央或地方機關時，其所屬專任人員具有律師資格並經法
院認為適當者，亦得為第三審訴訟代理人。


司法院資訊處製作；財團法人民間司法改革基金會備份。
